ACORDAO-COMPLETO-2416138

ACÓRDÃO 8438/2020 ATA 27/2020 - SEGUNDA CÂMARA

VISTOS, relatados e discutidos estes autos de Embargos de Declaração opostos em face do Acórdão 5387/2020-TCU-Segunda Câmara, por meio do qual foi julgada a Tomada de Contas Especial, procedente da conversão do processo de Representação TC Processo 019.170/2012-2, autorizada pelo Acórdão 756/2016-TCU-Plenário (Relator Ministro Raimundo Carreiro) , que cuidou de irregularidades ocorridas na Prefeitura Municipal de Senador Rui Palmeira/AL, na execução do Programa Nacional de Alimentação Escolar (Pnae) , nos exercícios de 2009 e 2010;
	ACORDAM os Ministros do Tribunal de Contas da União, reunidos em Sessão da 2ª Câmara, diante das razões expostas pelo relator, com fulcro nos arts. 32, inciso II, e 34 da Lei 8.443/1992, c/c os arts. 277, inciso III, e 287 do Regimento Interno/TCU, em:
	9.1. conhecer dos Embargos de Declaração para, no mérito, rejeitá-los e manter inalterada a deliberação embargada;
	9.2. dar ciência da presente deliberação aos embargantes.

Embargos de Declaração opostos em face do Acórdão 5.387/2020  TCU  2ª Câmara, por meio do qual foi julgada a Tomada de Contas Especial, procedente da conversão do processo de Representação TC 019.170/2012-2, autorizada pelo Acórdão 756/2016-TCU-Plenário (Relator Ministro Raimundo Carreiro), que cuidou de irregularidades ocorridas na Prefeitura Municipal de Senador Rui Palmeira/AL, na execução do Programa Nacional de Alimentação Escolar (Pnae), nos exercícios de 2009 e 2010.

Segunda Câmara

Município de Senador Rui Palmeira - AL.

3. Interessados/Responsáveis/Recorrentes:
3.1. Interessado: Secretaria de Controle Externo do TCU/AL (00.414.607/0002-07).
3.2. Responsável: Siloé de Oliveira Moura (XXX.851.534-XX).
3.3. Recorrente: Siloé de Oliveira Moura (XXX.851.534-XX).

13.1. Ministros presentes: Ana Arraes (Presidente), Augusto Nardes, Aroldo Cedraz (Relator) e Raimundo Carreiro.
13.2. Ministros-Substitutos presentes: Marcos Bemquerer Costa e André Luís de Carvalho.

ACORDAO-COMPLETO-2483577

Acórdão 8461/2021 - Segunda Câmara

AROLDO CEDRAZ

Ministro Aroldo Cedraz.

Trata-se de Embargos de Declaração opostos em face do Acórdão 5387/2020-TCU-Segunda Câmara, por meio do qual foi julgada a Tomada de Contas Especial, procedente da conversão do processo de Representação TC Processo 019.170/2012-2, autorizada pelo Acórdão 756/2016-TCU-Plenário (Relator Ministro Raimundo Carreiro) , que cuidou de irregularidades ocorridas na Prefeitura Municipal de Senador Rui Palmeira/AL, na execução do Programa Nacional de Alimentação Escolar (Pnae) , nos exercícios de 2009 e 2010.
2.	Incluo como parte integrante deste Relatório, e transcrevo a seguir, os argumentos, quanto ao mérito, trazidos pelo recorrente em suas razões recursais à peça 29:
	"O Embargante entende que os inúmeros fatores apontados na defesa são suficientes para demonstrar que a desorganização administrativa leva à absoluta incerteza quanto ao inexistente dano apontado pela CGU. 
	Porém, considerando que a via estreita dos embargos de declaração não admite a rediscussão do mérito, cabe somente pontificar a omissão sobre um relevante argumento que não foi observado e que infirma por completo a conclusão condenatória. 
	Diz-se isto porque, ainda que o acórdão tenha entendido que a justificativa da desorganização administrativa não socorreria ao Embargante, conclusão incorreta ao sentir da defesa, o fato é que, mesmo que assim entendesse, é indispensável se manifestar sobre a absoluta ausência de indício de autoria ou responsabilidade do Embargante sobre a aludida desorganização administrativa que ensejou a condenação. 
	Ou seja, ainda que se entendesse por manter a premissa do acórdão de que a desordem administrativa não justificaria as supostas divergências detectadas pela CGU, essa premissa não seria atribuível ao Embargante, que dela só tomou conhecimento durante a marcha da ação de improbidade. 
	E são inúmeros os elementos que demonstram essa absoluta inviabilidade de responsabilização objetiva do Embargante. 
	Primeiro, de se recordar que a representação que foi convertida em TCE teve como o móvel um inquérito policial e uma ação civil de improbidade administrativa que foi proposta em razão dos fatos colhidos neste inquérito. 
	Ocorre que, diante da manifesta ausência de autoria, o Embargante não foi sequer denunciado! 
	A única denunciada foi a Secretária de Educação, que foi absolvida, em decisão que já transitou em julgado! De igual modo, na ação civil de improbidade administrativa tombada sob o n.º 0000104-43.2012.4.05.8003, cuja inicial foi acostada à defesa, o Embargante foi acionado juntamente com a Secretária de Educação REJANE DE OLIVEIRA SILVA NASCIMENTO (R.O.S.N.) e JOSÉ ALOÍSIO MAURÍCIO LIRA (J.A.M.L.) , e ele foi o único absolvido, porquanto os outros dois restaram condenados. 
	Basta ver que a publicação do dispositivo da sentença da ação civil da improbidade administrativa, que foi acostada à defesa, consta que ação foi julgada parcialmente procedente, e a condenação é dirigida somente aos acionados com as iniciais (R.O.S.N.) e (J.A.M.L.) , respectivamente a então Secretária de Educação REJANE DE OLIVEIRA SILVA NASCIMENTO e o empresário fornecedor da merenda JOSÉ ALOÍSIO MAURÍCIO LIRA. 
	De mais a mais, impende frisar que em momento algum o Embargante reconheceu como se fosse uma conduta sua a desorganização administrativa, absolutamente não! 
	O Embargante tão somente reconheceu que, de fato, houve a desorganização administrativa, mas essa é atribuível ao setor da Secretaria de Educação competente para a distribuição da merenda, e não ao Embargante, que só tomou ciência de tal desarranjo durante a instrução da ação civil de improbidade administrativa na qual foi absolvido e ao ter ciência da ação penal na qual sequer foi denunciado! 
	Ora, por mais que se diga que é possível impor débito por omissão do gestor, no caso em concreto, as inúmeras circunstâncias incontroversas revelam a absoluta ausência de autoria nas acusações, tanto que não foi denunciado criminalmente (somente a Secretária, que foi absolvida) e foi absolvido na ação de improbidade, que foram os móveis que motivaram a deflagração da presente Tomada de Contas Especial.
	O Embargante não pode ser apanhado pela responsabilização objetiva, muito menos quando todas essas circunstâncias que revelam ausência de autoria e inocência do Embargante. 
	O fato de haver uma suposta inconveniência ou prescrição de imputação com relação a outros agentes, não pode servir de fundamento para ofender o princípio da individualização das penas e da vedação à responsabilização objetiva, como ocorreu em relação ao Embargante. 
	Reprise-se: o Embargante foi absolvido no bojo da ação civil de improbidade acostada aos autos, atinente à esses fatos, e, no âmbito penal, não chegou sequer a ser denunciado, tamanha a falta de indícios de participação sua em qualquer suposta irregularidade na aquisição e distribuição de merenda escolar. 
	Outro ponto a se checar é o conteúdo dos depoimentos prestados em Juízo, para notar que, em uníssono, assentam para a total falta de ligação entre as supostas irregularidades e a pessoa do Embargante, posto que tanto o dono do grupo empresarial, Sr. José Aloísio Maurício Lira, quanto o preposto deste, o Sr. Peterson de Melo, supostamente responsável pela entrega de dinheiro à Secretária de Educação, asseveraram que sequer conheciam o ora Recorrente. 
	Não competiria ao Prefeito, por certo, prostrar-se na porta do almoxarifado da Secretaria de Educação ou seguir na cozinha das escolas ou na diretoria, para ir verificando um a um os produtos que chegavam, para verificar se eram da mesma marca, pois não compete ao gestor essas tarefas, por lógico! 
	Aliás, interessante salientar que nenhuma das pessoas que foram ouvidas, seja no inquérito policial contido nos CD's trazidos aos autos da Ação de Improbidade pelo Parquet, seja em sede de audiência, afirmaram, e nem sequer sugeriram, que o Embargante tivesse contribuído de qualquer modo com as imaginadas ilicitudes supostamente encetadas pela então Secretária de Educação. 
	Realmente, mesmo tendo sido dito que fora firmado com o Ministério Público Federal um acordo de delação premiada, que não se tem notícia nos autos, nenhum desses "delatores" apontaram o Embargante como autor ou mesmo partícipe de qualquer conduta ilícita que afirmam ter sido empreendida pela então Secretária de Educação. 
	Concessa maxima vênia, a condenação do Embargante, no caso com todas essas peculiaridades, descamba na ínvia trilha da RESPONSABILIDADE OBJETIVA. 
	Divise-se, inclusive, que o art. 28 da Lei de Introdução às Normas do Direito Brasileiro, exige expressamente a comprovação do dolo ou erro grosseiro para a eventual responsabilização do agente público, não sendo sequer suficiente a culpa grave, senão vejamos: 
Art. 28. O agente público responderá pessoalmente por suas decisões ou opiniões técnicas em caso de dolo ou erro grosseiro. 
	No caso em desate, além de não haver qualquer traço de ilicitude, não há nem de longe indício de autoria dolosa ou erro grosseiro do Embargante, o que afasta o fundamento condenatório. 
	E todas essas relevantes circunstâncias, que não foram observadas no acórdão, demonstram que mesmo que se entenda (como entendeu o aresto) que a desorganização administrativa de um setor da Secretaria de Educação não serviria para elidir a suposta ilicitude, é indispensável que haja manifestação sobre todas essas circunstâncias que revelam a impossibilidade de responsabilizar objetivamente o Embargante, que não foi denunciado criminalmente E tampouco foi citado por nenhum delator, e que foi absolvido na ação de improbidade, demandas que foram as motivadoras da deflagração da TCE. 
DO PEDIDO 
	Isto posto, considerando os argumentos anteriormente expendidos; considerando que o Embargante não foi sequer denunciado no âmbito criminal em razão dos fatos aduzidos na representação convertida em TCE; considerando que o Embargante não foi condenado no bojo da ação civil de improbidade administrativa, móvel da representação fustigada; considerando que nenhum delator mencionou qualquer participação do Embargante em suposta ilicitude; considerando que a responsabilização objetiva é vedada e não pode ser aplicada em casos em que tantas circunstâncias revelam a ausência de autoria (absolvição e não denunciação) ; considerando que eventual dificuldade na responsabilização de terceiro não pode servir de pretexto para responsabilizar o Embargante, que não tem contra si nenhum indício de participação em falhas administrativas; considerando o que mais dos autos consta, REQUER-SE: 
I - SEJA SANADA A OMISSÃO, para fins de reconhecer a absoluta ausência de indício de autoria do Embargante e a impossibilidade de responsabilizá-lo objetivamente diante de todas essas peculiaridades, excluindo a condenação que foi imposta contra o Embargante."
É o Relatório.

8.1. Fabio Costa de Almeida Ferrario (3.683/OAB-AL) e outros, representando Siloé de Oliveira Moura.

Procurador Rodrigo Medeiros de Lima.

EMBARGOS DE DECLARAÇÃO EM TOMADA DE CONTAS ESPECIAL. TENTATIVA DE REDISCUSSÃO DO MÉRITO. AUSÊNCIA DE OMISSÃO, OBSCURIDADE OU CONTRADIÇÃO. CONHECIMENTO. REJEIÇÃO. MANUTENÇÃO DO ACÓRDÃO EMBARGADO. CIÊNCIA AO RECORRENTE.

TOMADA DE CONTAS ESPECIAL (TCE)

Secretaria de Controle Externo do TCU/AL.

Conforme consignado no Relatório precedente, estes Embargos de Declaração foram opostos em face do Acórdão 5387/2020-TCU-Segunda Câmara, por meio do qual foi julgada a Tomada de Contas Especial, procedente da conversão do processo de Representação TC Processo 019.170/2012-2, autorizada pelo Acórdão 756/2016-TCU-Plenário (Relator Ministro Raimundo Carreiro) , que cuidou de irregularidades ocorridas na Prefeitura Municipal de Senador Rui Palmeira/AL, na execução do Programa Nacional de Alimentação Escolar (Pnae) , nos exercícios de 2009 e 2010.
2.	De início, cabe conhecer dos recursos por estarem preenchidos os requisitos de admissibilidade previstos nos artigos 32, inciso II, e 34 da Lei Orgânica do Tribunal de Contas da União.
3.	Deixando à parte os argumentos que repetem indagações quanto ao mérito do julgado embargado, o recorrente alega, inicialmente, que o Acórdão 5387/2020-TCU-Segunda Câmara foi omisso quanto à ausência de sua responsabilidade pela desorganização administrativa que levou às irregularidades apuradas nestes autos, senão vejamos:
 
	"Diz-se isto porque, ainda que o acórdão tenha entendido que a justificativa da desorganização administrativa não socorreria ao Embargante, conclusão incorreta ao sentir da defesa, o fato é que, mesmo que assim entendesse, é indispensável se manifestar sobre a absoluta ausência de indício de autoria ou responsabilidade do Embargante sobre a aludida desorganização administrativa que ensejou a condenação. 
	Ou seja, ainda que se entendesse por manter a premissa do acórdão de que a desordem administrativa não justificaria as supostas divergências detectadas pela CGU, essa premissa não seria atribuível ao Embargante, que dela só tomou conhecimento durante a marcha da ação de improbidade." (o grifo não consta do original) 
4.	A fim de demonstrar que a questão da desorganização administrativa não deixou de ser examinada e devidamente pontuada, transcrevo, a seguir, trecho do voto condutor do Acórdão 5387/2020-TCU-Segunda Câmara, que deixa evidente que a condenação do ora embargante não se firmou na desorganização administrativa, mas no conjunto probatório constante dos autos, que foi suficiente à formação do juízo exarado no decisum recorrido:
"10.	 Vale esclarecer que a desorganização administrativa no controle da distribuição dos alimentos, reconhecida pelo responsável, não lhe socorre e não elide o dano causado aos cofres públicos, especialmente sendo o Sr. Siloé de Oliveira Moura naquele tempo o principal responsável pela gestão do município e pela comprovação da boa e regular aplicação dos recursos que lhe foram confiados." (o grifo não consta do original) 
5.	Adicionalmente, o embargante alega omissão em relação à sua absolvição em ação de improbidade administrativa e em relação à "ausência de autoria nas acusações", ao passo que aponta como única responsável pelas irregularidades a sua filha, então Secretária de Educação do município.
6.	Sobre essas questões, basta registrar que na instrução e no julgamento dos autos, todos os argumentos do embargante foram devidamente considerados, em seus aspectos essenciais. 
7.	Veja-se, a seguir, trecho do voto condutor do julgado recorrido que faz referência aos julgamentos em ações judiciais: 
"7.	Registro, ainda, que o responsável trouxe ao processo peças referentes a ações judiciais para reforçar sua defesa, mas, em atenção ao princípio da independência das instâncias, este exame não está condicionado a decisões judiciais, uma vez que a exceção ao princípio da independência das instâncias limita-se a sentenças proferidas em juízo penal, que decidem pela inexistência do fato ou pela negativa de autoria, o que não é o caso." (os grifos não constam do original) 
8.	Não se deixou, também, de considerar a responsabilidade do embargante sobre as irregularidades identificadas, como se nota no seguinte trecho do voto condutor do acórdão embargado:
"11.	No mesmo sentido são as conclusões da Secex-AL e o Ministério Público junto ao Tribunal. Este último consignou o seguinte em seu parecer:
'18. Trata-se, portanto, de divergência expressiva, a demonstrar grave fragilidade da sistemática de controle da distribuição dos alimentos e, consequentemente, omissão das instâncias mais elevadas de supervisão, sobretudo considerando a importância do programa de alimentação escolar em município de pequeno porte.
19. A discrepância em questão obsta que se confirme se os alimentos adquiridos foram integralmente fornecidos às escolas, gerando presunção de dano ao erário atribuível ao gestor público municipal, a quem compete comprovar a adequada aplicação dos recursos federais repassados no âmbito do PNAE."' (grifos acrescidos) 
9.	Por último, sobre a tentativa de lançar a responsabilidade exclusivamente sobre sua filha, então Secretária de Educação do município no período examinado, tal matéria foi devidamente considerada, como se pode ver a seguir:
"13.	Em relação à então secretária de educação, concordo com o Parquet quando defende que "também deveria ter sido arrolada como responsável neste processo, pois seu cargo, em princípio, requeria atuação mais próxima do programa de alimentação escolar do que o cargo de prefeito", mas, de fato, a baixa materialidade do dano apurado e o longo tempo decorrido já não mais recomendam esta providência."
10.	Uma vez que todos os argumentos do embargante foram devidamente tratados no acórdão ora questionado, afasto as alegadas omissões, sem prejuízo de esclarecer que não se pode confundir ausência de fundamentação com fundamentação concisa ou suficiente para a análise constitucional da lide, obedecendo ao comando do art. 93, inciso IX, da Constituição Federal de 1988 (HC 105.349AgR, Rel. Min. Ayres Britto, 23/11/2010, 2ª Turma, DJE de 17/2/2011) .
11.	A jurisprudência desta Corte de Contas (v. g. Acórdãos 429/2002 e 3.195/2007, da 2ª Câmara, 153 e 932/2003, 1.932 e 3.019/2011, do Plenário) , amparada na melhor doutrina e em julgados dos tribunais superiores do Poder Judiciário, aponta no sentido de que ao julgador cumpre apreciar a matéria em discussão nos autos, de acordo com os aspectos e teses pertinentes à solução da controvérsia, não estando obrigado a rechaçar, um a um, os argumentos expendidos pela parte, quando os fundamentos utilizados já lhe tenham sido suficientes para formar sua razão de decidir.
12.	A entrada em vigor do Novo Código de Processo Civil, Lei 13.105/2015, com a inclusão, entre os elementos essenciais da sentença, da necessidade de "enfrentar todos os argumentos deduzidos no processo capazes de, em tese, infirmar a conclusão adotada pelo julgador" (art. 489, § 1º, inciso IV) , reforçou este entendimento e não alterou a linha mestre do entendimento jurisprudencial de que a fundamentação de todas as decisões deve atender ao princípio da persuasão racional ou do livre convencimento motivado, o qual não impõe ao julgador o rebate pormenorizado das questões postas, com exceção daquelas que influírem e forem nodais para o desate e julgamento dos pedidos formulados.
13.	Nesse sentido, verifico que foram apresentadas no julgado recorrido, onde se inclui a instrução da unidade técnica, os fundamentos necessários ao adequado julgamento das Contas Especiais em questão. 
14.	Do exposto, nota-se que o embargante resiste ao mérito do julgado recorrido, o que não é cabível em sede de embargos, visto que, nos termos do art. 287 do RI/TCU, cabem embargos de declaração quando houver obscuridade, omissão ou contradição em acórdão do Tribunal.
15.	Vale destacar que a omissão é caracterizada pela ausência de pronunciamento do relator sobre a matéria que deveria ter sido apreciada no julgado embargado e sem o qual a decisão perde sustentação, o que não restou evidenciado no presente caso. 
16.	Uma vez que os argumentos apresentados pelo embargante não sustentam nenhuma omissão, contradição ou obscuridade a ser sanada nos termos do Acórdão 5387/2020-TCU-Segunda Câmara, nota-se apenas a intenção de resistir ao mérito da matéria já decidida neste processo, o que é incabível na via estreita dos embargos de declaração, segundo reconhecido pela jurisprudência deste Tribunal - Acórdãos 92/2004 e 328/2004, ambos de Plenário - bem como da Corte Constitucional - RE 327.376/PR, DJ 12/6/2002; AI 423.108 AgR-ED/DF, DJ 18/2/2005; AI 455.611 AgR-ED/RS, DJ 18/2/2005; e AI 488.470 AgR-ED/RS, DJ 18/2/2005.
	Isso posto, devem ser rejeitados estes embargos, razão pela qual VOTO no sentido de que o Tribunal adote a deliberação que ora submeto ao Colegiado.
TCU, Sala das Sessões Ministro Luciano Brandão Alves de Souza, em 11 de agosto de 2020.
AROLDO CEDRAZ 
Relator